臺灣高等法院臺南分院刑事判決　　　 99年度交上易字第336號
上　訴　人
即　被　告　翁幸吉
選任辯護人　盧奇南律師
上列上訴人因過失傷害案件，不服臺灣嘉義地方法院98年度交易
字第117號中華民國99年4月21日第一審判決（起訴案號：臺灣嘉
義地方法院檢察署98年度偵字第810號），提起上訴，本院判決
如下：
    主  文
原判決撤銷。
翁幸吉犯過失傷害致人重傷罪，處有期徒刑伍月，如易科罰金，
以新臺幣壹仟元折算壹日。
    事  實
一、翁幸吉於民國九十八年一月三日下午三時十分許，駕駛車牌
    號碼RX-6733號自用小客車，沿嘉義縣朴子市○○路由東往
    西方向行駛，原應注意汽車行駛時，駕駛人應注意車前狀況
    及兩車併行之間隔，並隨時採取必要之安全措施，而依當時
    情形為日間自然光線、路面乾燥無缺陷、視距良好，並無不
    能注意之情事，於車行至接近海通路與南通路交岔路口前，
    適行駛於右前方、由林木水所騎乘之車牌號碼MAZ-263號重
    型機車未遵規定靠右行駛，疏未注意而向左側（即道路中線
    ）偏移行進時，翁幸吉亦疏於注意上開各節，駕駛上開自小
    客車始終未與林木水騎乘之機車保持適度之間隔，致翁幸吉
    所駕駛自小客車之右前側保險桿與林木水騎乘之機車左後側
    車身發生擦撞，致林木水人車倒地因此顱內出血而重度昏迷
    ，經送醫治療後迄今意識為木僵狀態，無自我照護功能，僅
    對疼痛有部分反應而受有重傷害。
二、案經林木水之配偶林陳錦周訴由嘉義縣警察局朴子分局報請
    臺灣嘉義地方法院檢察署檢察官偵查起訴。
    理  由
一、本件以下所引用具有傳聞性質之供述證據，業經檢察官、被
    告翁幸吉及其選任辯護人於本院準備及審判期間時，一致表
    示同意採為證據之意思，本院審酌該等證據之作成或取得之
    狀況，並無非法或不當取證之情事，且亦無顯不可信之情況
    ，復經本院於審判期日就上開證據依法進行調查、辯論，依
    刑事訴訟法第159條之5第1項規定，均具有證據能力。
二、訊據被告翁幸吉固坦承於上開時間曾駕駛號碼RX-6733號自
    用小客車（下稱「被告車」）行經該事故路段之事實，然矢
    口否認有何過失致重傷之犯行，辯稱：因當時有人在遊行，
    人車很多，伊當時停在該處時，被害人已超過其車身，是被
    害人騎機車進入其車道後自行操控失當跌倒在其車前，伊所
    駕之「被告車」並未與被害人林木水騎乘之MAZ-263號機車
    （下稱「被害人車」）有何任接觸或擦撞，伊當時是因為遊
    行隊伍阻攔始行停車云云。辯護意旨則以：(1)監視錄影記錄
    顯示汽車與機車於地面上的影子仍有空隙，足證被告所駕駛
    汽車並未擦撞被害人機車；(2)警方採樣之機車擦痕其上覆有
    大量塵土，顯見該擦痕並非當日造成，根本與本案事故無關
    ；(3)由道路交通現場圖顯示刮地痕方向與撞擊物理力方向不
    符，且本件車禍經送國立交通大學行車事故鑑定研究中心鑑
    定認為「機車左車身以相對較高速度擦撞左側汽車」之可能
    性較高，顯見兩車縱有擦撞之事實，亦係「被害人車」未遵
    規定侵入快車道行駛，並於超越「被告車」之過程中，偏左
    擦撞「被告車」，如此被告自無過失之可言等語，資為抗辯
    。
三、經查：
  (一)被告於九十八年一月三日下午三時十分許，駕駛「被告車」
    沿嘉義縣朴子市○○路由東往西方向行駛，途經接近朴子市
    ○○路與南通路交岔路口（尚未通過南通路口）時，原本同
    向行駛在同一快車道內、在其車身右前方、由被害人林木水
    所騎乘之「被害人車」在被告所駕駛車輛前人車倒地等情，
    業據被告於警詢時及原審審理時供承在卷（見警卷第1-2頁
    ；原審卷第117-118 頁），復有道路交通事故現場圖（除刮
    地痕走向有誤部分；詳下述）、道路交通事故調查報告表、
    監視錄影紀錄翻拍照片及道路交通事故現場照片在卷可佐（
    見警卷第19-23頁），並經原審及本院受命法官分別勘驗警
    員所調取該事故路段旁朴子市農會所提供之監視錄影紀錄光
    碟及告訴人所提出該事故路段旁朴子市第二市場管理委員會
    所提供之監視錄影紀錄光碟無誤（見原審卷第55-83頁；本
    院卷第31頁背面、第101頁背面）。而被害人林木水因人車
    倒地致顱內出血而重度昏迷，經送醫治療後迄今意識為木僵
    狀態，無自我照護功能，僅對疼痛有部分反應等情，亦據證
    人即告訴人林陳錦周於警詢時證述明確（見警卷第6-7頁）
    ，並有財團法人長庚紀念醫院嘉義分院診斷證明書及國立臺
    灣大學醫學院附設醫院北護分院診斷證明書各乙份在卷可憑
    （見警卷第39頁；原審卷第88頁）。被害人受有上開傷害經
    送醫治療後迄今意識為木僵狀態，無自我照護功能，僅對疼
    痛有部分反應，自已達重大難治之重傷害程度，應堪認定。
  (二)被告及辯護人雖均主張「被告車」並未與「被害人車」擦撞
    ，然而：
  經原審勘驗朴子市農會所提供之監視錄影紀錄光碟結果顯示
    ：該影片第八秒的地方為「被告車」自畫面的最左側移動到
    畫面的最右側，「被害人車」當時僅有車尾部分出現在畫面
    最右側，「被告車」從畫面最左側移動到畫面最右側之影像
    並未完全連續等情，有原審勘驗筆錄及依上開錄影光碟逐格
    擷取列印之照片圖8-1至8-3在卷可按（見原審卷第55、64-6
    5頁）。上述監視器設置單位即朴子市農會亦函稱：該錄影
    設備約一秒鐘跳動一個畫面等情，有該農會九十九年一月二
    十八日函乙份附卷可查（見原審卷第94頁），足證該監視錄
    影記錄受限於監視錄影設備之功能，僅能一秒鐘跳動一個畫
    面，致無法顯示車輛行進間完整之過程，致上開影片第八秒
    時「被告車」自畫面最左側移動至最右側中間之過程影像即
    未完全連續。被告所舉「監視錄影記錄顯示汽車與機車於地
    面上之影子仍有空隙」之監視錄影記錄翻拍照片（見原審卷
    第49-4頁），即為原審勘驗影片逐格擷取之圖8-2至10-1照
    片（見原審卷第64-67頁），而迄原審勘驗影片逐格擷取之
    照片圖10-1所示影片第十秒之情形為止（見原審卷第67頁上
    方照片），「被告車」與「被害人車」在地面上所呈現陰影
    實已略有鄰接，而非留有完整空隙。且圖10-2照片顯示在同
    為影片第十秒時，「被害人車」車尾已瞬間完全自畫面右側
    消失，足見原審勘驗影片逐格擷取之照片圖10-1至圖10-2間
    之車輛行進過程亦因上開監視錄影設備功能限制而未能被完
    整記錄。從而，自難僅以被告自行擷取之片段靜態照片遽認
    被告所駕駛車輛並未擦撞被害人所騎乘之機車。
  「被害人車」左側車身及「被告車」之前保險桿，經警員比
    對約卅九至五十公分相對高度位置，採取「被害人車」左側
    疑似擦附黑色物質樣本四處（編號1至編號4）及「被告車」
    車右前側保桿標準品（編號5；上開採樣位置見偵查卷第9-1
    0頁所示位置），先後二次函請內政部警政署刑事警察局進
    行鑑識比對，其結果：「現場編號2〔採自MAZ-263機車左後
    側車身之黑色物質痕跡〕標示處"2"字樣附近之黑色物質〔
    編號2-1〕檢出聚丙烯樹脂成分，與現場編號5〔採自RX-673
    3右前側保桿之黑色保險桿塑膠片標準品〕之其中1塊黑色膠
    質物質〔編號5-1〕檢出聚丙烯樹脂成分相似。」、「現場
    編號1〔採自MAZ-263機車左後側車身之黑色擦痕〕標示處"1
    "字樣附近擦附之微量黑色物質〔編號1-1〕檢出聚丙烯樹脂
    成分，與現場編號5〔採自RX-6733右前側保桿之黑色塑膠片
    〕之其中1塊黑色膠質物質〔編號5-1〕檢出聚丙烯樹脂成分
    相似。」，此有內政部警政署刑事警察局鑑定書二份在卷可
    憑（見偵查卷第7-8頁；原審卷第38-39頁）。參以被告所駕
    駛上開自用小客車右前保險桿最凸出處之距地面高度（約四
    八至五十公分）適與上開員警由被害人所騎乘機車左後側車
    身所採取之編號2黑色物質痕跡之距地面高度（約四八至五
    十公分）吻合等情（見警卷第32頁上方照片、第37頁所附比
    對採樣照片），均足證「被告車」車身右前方保險桿與「被
    害人車」左後側車身發生擦撞，始在「被害人車」左後側車
    身上留有黑色膠質物質擦附痕跡。此更與上開監視錄影紀錄
    所顯示「被告車」與「被害人車」接近時，兩車之相對位置
    相符，自堪認「被告車」係因與「被害人車」之距離過近，
    致「被告車」右前方保險桿與「被害人車」之左後側車身接
    觸擦撞無疑。是被告辯稱：伊所駕駛汽車並未擦撞被害人機
    車云云，顯與客觀跡證相違，並不足採。
  卷附二份內政部警政署刑事警察局鑑定書關於「其上覆有大
    量塵土」部分記載之上下文均為：「經檢視為紅色塑膠殼1
    塊，其上有"JOCKEY125"等字樣，車殼層次由外而內依序為
    紅色半透明層、銀色層、白色膠質層，其上覆有大量塵土物
    質，送鑑單位於其上貼有2處黑色箭頭標示"1"及"2"，2處皆
    有疑似外來黑色物質擦附…」（見偵卷第7頁、原審卷第38
    頁）。細繹上開文字記載之語意脈絡，「其上覆有大量塵土
    物質」部分係指檢視該紅色塑膠殼之整體概觀情形，而非指
    「送鑑單位於其上貼有2處黑色箭頭標示"1"及"2"有疑似外
    來黑色物質擦附」部分上覆有大量塵土物質。辯護意旨主張
    「其上覆有大量塵土物質」之位置，乃「被害人車殼之擦痕
    之上」，並據以主張該擦痕已有相當時日，並非被害人倒地
    當日造成，顯係斷章取義，亦不足採。
  至於辯護意旨所指：由道路交通現場圖顯示刮地痕方向與撞
    擊物理力方向不符，足見伊所駕駛車輛並未擦撞告訴人所騎
    乘之機車乙節。對照道路交通事故現場照片關於刮地痕部分
    之照片顯示（見警卷第20頁上方照片；偵查卷第37頁至第40
    頁照片），該機車刮地痕應係「由東南往西北方向」延伸（
    若依兩車之行進方向而言，則係往右上方向延伸），此節亦
    經本院受命法官到場堪驗並以卷附照片重建現場時確認無誤
    （見本院卷第60-61頁所示照片），而非如警卷所附道路交
    通事故現場圖所繪製之「由東北往西南方向」延伸（若依兩
    車行進方向，則為往左上方向延伸）。堪認「被害人車」倒
    地後，實係朝慢車道方向（右前方）滑行，而非朝道路中央
    之分向限制線方向（左前方）滑行甚明。準此，由「被害人
    車」倒地後滑行之方向以觀，適吻合於該機車與「被告車」
    擦撞後向右前方反彈的物理現象。且由卷附現場照片顯示（
    警卷第19頁），路面上並無任何障礙物或缺陷足使「被害人
    車」失控跌倒，益徵「被害人車」係因與「被告車」擦撞始
    人車倒地無疑。被告上開根據道路交通事故現場圖上誤繪延
    伸方向之刮地痕所為之辯詞，即與客觀跡證不符，自不足採
    。又行進間之機車遭外力撞擊後、失控倒地前，基於慣性原
    理非必然立刻倒地而與地面摩擦產生刮地痕，仍有可能繼續
    朝原本行進方向或反彈方向行進若干距離後倒地，從而刮地
    痕起點並非必然等同於實際撞擊點，故被告僅以刮地痕起點
    在其車頭前方二公尺即認並非伊撞擊被害人而是被害人自行
    操控不當跌倒云云，顯然無據。
  據此，被告上開辯詞並不足以動搖本院上開綜合勘驗監視錄
    影記錄所見被告之行車方式與兩車車身擦痕採樣之鑑定結果
    所認定之事實，「被告車」與「被害人車」於上述時地，客
    觀上的確發生擦撞碰觸，應堪確認。
  (三)辯護意旨又認本件若有擦撞事故，應係「被害人車」主動擦
    撞「被告車」，故被告駕車應無過失等語。惟查：
  國立交通大學以上述錯誤之道路交通事故現場圖所繪刮地痕
    方向，即「機車明顯呈現往左（南）偏滑至對向車道」，而
    推斷「機車左車身以相對較高速度擦撞左側汽車可能性較高
    」之鑑定意見（見本院卷第86頁所附該校行車事故鑑定意見
    書），係以錯誤之資料而為推斷鑑定，自無從據為事實認定
    之基礎或佐證。辯護意旨執以為辯，同無足取。
  依本院受命法官勘驗朴子市第二市場管理委員會監視錄影紀
    錄畫面結果，「被害人車」於畫面左下方所示時間為15時6
    分33秒自左邊房屋彎出朴子市○○路時起，至「被害人車」
    於畫面左下方所示時間為15時6分48秒從畫面右側消失時止
    ，「被害人車」之前輪始終在「被告車」之（右）前，且「
    被害人車」始終未全部超越「被告車」之車頭（見本院卷第
    101頁背面準備程序筆錄）。上述畫面左下方所示時間，「
    被告車」以極其接近之間隔，前側車身與「被害人車」後側
    併行至少六部自小客車長度之距離，亦有上述監視錄影紀錄
    光碟擷取照片在卷可查（見原審卷第79-81頁）。如此無論
    兩車何者主動擦撞他車，駕車在（左）後之「被告車」駕駛
    人，顯然未注其（右）前狀況，亦未保持與「被害人車」併
    行之安全間隔。
  按汽車行駛時，駕駛人應注意車前狀況及兩車併行之間隔，
    並隨時採取必要之安全措施，交通安全規則第九十四條第三
    項定有明文。被告為領有駕駛執照四、五十年之人，已據其
    於原審供明無訛（見原審卷第118頁），其對於上揭注意義
    務自應知之甚詳。且依當時天候晴、日間自然光線、柏油路
    面、乾燥且無缺陷、亦無障礙物、視距良好等情，已明載於
    卷附道路交通事故調查報告表(一)（見警卷第17頁），足認被
    告並無不能注意之情事。本件若被告依上述規定，密切注意
    行駛於其右前方「被害人車」之動向，採取必要之減速措施
    以與「被害人車」保持安全間隔，則本件擦撞事故自得避免
    ，是被告就本件車禍事故之發生，顯有欠缺注意義務之過失
    。
  (四)被害人林木水就系爭車禍之發生，同有過失：
  依上述朴子市第二市場管理委員會監視錄影畫面勘驗結果及
    翻拍照片顯示，「被告車」與「被害人車」行進之海通路旁
    ，停放有休旅車一部，故「被害人車」行經該部休旅車時，
    無法行駛於慢車道，而必須與「被告車」同駛於快車道（見
    原審卷第79頁、本院卷第31背面），此部分被害人雖無可歸
    責。但「被害人車」自前揭錄影畫面左下方顯示時間15時6
    分45秒起至48秒之間，「被害人車」即有明顯往道路中心（
    左方）偏移，「被告車」亦因而往左偏移致左前輪稍微超過
    分向限制線（雙黃線），「被害人車」於經過前述停放路旁
    之休旅車後，未靠右行駛於慢車道，而仍繼續偏左行駛，此
    經本院受命法官勘驗明確（見本院卷第31頁背面），並有翻
    拍照片存卷可參（見原審卷第80頁）。核被害人此等駕駛行
    為，顯已違反道路交通安全規則第99條第1項第2款前段「機
    器腳踏車在已劃分快慢車道之道路，雙向道路應在慢車道行
    駛」之規定。而本件事故發生前，客觀環境上並無使被害人
    不能注意之情事，已如前述；且被害人亦係領有駕駛執照無
    從諉以不知前揭規定之人（見警卷第18頁所附道路交通事故
    調查報告表(二)駕駛資格情形欄之記載），足認被害人就系
    爭擦撞事故之發生，同有過失。
  「被害人車」既行駛於前，且主動向「被告車」所在位置（
    左方）偏移，致兩車之間隔一再縮小，終致擦撞。被告駕車
    雖未因之採取減速、暫停之避險措施，以保持安全間隔而有
    過失，但審酌上情，本院認為被害人應負較重之過失責任。
    又被害人縱與被告之過失併合而為肇事之原因，被告之刑責
    仍未能因此相抵獲得減免，僅可供量刑之斟酌而已，附此說
    明。
  系爭兩車於發生擦撞事故前，率先向道路中心（左方）偏移
    之「被害人車」行駛在前，行使在後且車頭部分與之併行之
    「被告車」遇此情形，若未減速、暫停避讓，避免接觸之唯
    一方法即為隨之向左偏移行進，故「被告車」向道路中心（
    左方）偏移，並於擦撞之後左前輪停放於道路中央分向限制
    線（雙黃線）上，即屬必然之情形。參以依朴子市農會所提
    供之監視錄影紀錄所示，「被害人車」於擦撞事故前一至三
    秒，係處於超越「被告車」之狀態，業據本院受命法官勘驗
    錄影光碟查證明確（見本院卷第31頁），並有翻拍照片附卷
    可按（見原審卷第61-66頁）。故依卷存事證，不能推論被
    告於擦撞前正處於超越「被害人車」之情形，應併敘明。
  (五)按刑法上之過失，其過失行為與結果間，在客觀上有相當因
    果關係始得成立。所謂相當因果關係，係指依經驗法則，綜
    合行為當時所存在之一切事實，為客觀之事後審查，認為在
    一般情形下，有此環境、有此行為之同一條件，均可發生同
    一之結果者，則該條件即為發生結果之相當條件，行為與結
    果即有相當之因果關係。反之，若在一般情形下，有此同一
    條件存在，而依客觀之審查，認為不必皆發生此結果者，則
    該條件與結果不相當，不過為偶然之事實而已，其行為與結
    果間即無相當因果關係，此經最高法院七十六年台上字第一
    九二號判例闡釋甚詳。本件若被告駕駛「被告車」時善盡上
    開各注意義務，自不致發生擦撞「被害人車」致被害人倒地
    受傷之結果。綜合本件行為當時所存在之一切事實，本院依
    經驗法則為客觀之事後審查，認在通常情形下，有本件上開
    環境及行為之同一條件，均可致生同一之結果，故被告上開
    駕駛之過失行為即屬被害人受重傷害結果之相當條件，兩者
    之間即具有相當之因果關係。
  (六)綜上所述，本件事證明確，被告與辯護意旨所辯各節，均不
    足採，其因過失行使致被害人受有重傷害之犯行事證已明，
    洵堪認定，應依法論科。
三、核被告所為，係犯刑法第二百八十四條第一項後段之過失致
    重傷罪。公訴意旨認為被告涉犯同條項前段之普通傷害罪，
    尚有未洽，起訴法條應予變更，併此敘明。又自首係以犯人
    在犯罪未被發覺前向該管公務員自承犯罪，而受裁判為其構
    成要件。行為人對其行為既不認為構成犯罪，即無願意接受
    裁判之意思，與自首之要件不符。不能僅以其有報警處理肇
    事，即邀自首之例寬減其刑。查本案被告固曾委託路人報案
    ，然於警方到達現場時否認被害人所騎乘機車為其所擦撞，
    此有嘉義縣警察局道路交通事故肇事人自首情形紀錄表附卷
    可稽（見警卷第15頁）。且被告於警詢時係供稱：伊未撞上
    被害人，是被害人自己摔倒的等語（見警卷第3頁），迄本
    院審理時仍執相同說詞，足見被告自始否認被害人倒地與其
    駕車行為存有任何關聯，顯無自承犯罪並接受裁判之意思，
    核與自首條件不符，自難邀自首減刑之寬典，附此敘明。
四、原審認為被告過失犯行明確，而予論罪科刑，固非無見。然
    ：(1)本件車禍肇始於「被害人車」於通過休旅車停放路旁之
    路段之後，非但未依規定行駛於慢車道，甚而不斷向道路中
    心偏移，致兩車間隔不斷縮小，終致擦撞，此等駕駛方式已
    非「為閃避路旁人車」而為之正當舉措，故被害人之騎乘機
    車行為，同有過失，且應負主要過失責任。原審認為被害人
    「為閃避路旁人車而沿該路段快車道行駛」，並無過失，惟
    未衡及被害人向道路中心（左方）偏移之情形，已使「被害
    人車」幾乎行駛於快車道之中央，明顯逾越「閃避路旁人車
    」之必要程度，從而原判決事實認定自有違誤。(2)行駛在前
    之「被害人車」既率先向道路中心（左方）偏移，「被告車
    」隨之向道路中心（左方）偏移，左前輪並部分超越分向限
    制線之駕駛過程，尚難確認係超車之行為。且依朴子市農會
    所設監視器錄影所得，「被害人車」於擦撞事故前一至三秒
    乃處於超越「被告車」之狀態，益徵並無充份事證足認被告
    於擦撞事故發生前，有超越「被害人車」之情形。原判決遽
    依「被告車」向左偏移且左前輪超越分向限制線之客觀情形
    ，認定被告係於駕車超越「被害人車」之過程中發生擦撞事
    故，同有未洽。被告上訴意旨否認有過失犯行，雖屬無據，
    但其上訴指摘被害人之駕駛行為存有過失之部分，則有理由
    。且原判決既有前揭可議之處，自屬無從維持，應由本院將
    原判決撤銷改判。爰審酌酌被告為國小畢業之智識程度，前
    無駕駛過失犯罪之素行，其與被害人彼此之過失情節與程度
    、被害人受傷情形甚為嚴重，以及被告始終否認客觀擦撞事
    實及過失，並拒與告訴人進行和解或調解，以賠償被害人損
    害，顯未見悔意等一切情狀，量處有期徒刑五月，並諭知易
    科罰金之折算標準。
據上論斷，應依刑事訴訟法三百六十九條第一項前段、第三百六
十四條、第二百九十九條第一項前段、第三百條，刑法第二百八
十四條第一項後段、第四十一條第一項前段，刑法施行法第一條
之一第一項、第二項前段，判決如主文。
本案經檢察官劉欽銘到庭執行職務。
中    華    民    國   100    年    6     月    14    日
                  刑事第二庭    審判長法  官  葉居正
                                      法  官  陳春長
                                      法  官  陳欽賢
以上正本證明與原本無異。
不得上訴。
                                      書記官  施淑華
中    華    民    國   100    年    6     月    14    日
附錄論罪科刑法條：
中華民國刑法第284條第1項（過失傷害罪）
因過失傷害人者，處 6 月以下有期徒刑、拘役或 5 百元以下罰
金，致重傷者，處 1 年以下有期徒刑、拘役或 5 百元以下罰金
。